【裁判字號】    92,上訴,1523
【裁判日期】    921014
【裁判案由】    重傷害
【裁判全文】
臺灣高等法院臺中分院刑事判決                  九十二年度上訴字第一五二三號
    上  訴  人
    即 自 訴人  戊○○
    上  訴  人
    即  被  告  丁○○
    選任辯護人  黃燕光
    被      告  丙○○
    指定辯護人  本院公設辯護人  乙○○
右上訴人，因被告重傷害案件，不服臺灣苗栗地方法院，中華民國九十二年六月十日
第一審判決（九十年度自字第五四號）提起上訴，本院判決如左：
    主      文
上訴駁回。
    事      實
一、丁○○為丙○○之兒子，丙○○為戊○○之親叔叔，丁○○父子二人與戊○○間
    ，因夙怨存有嫌隙，民國（下同）九十年八月十四日上午七時四十分許，在苗栗
    縣頭份鎮○○路四○○巷二號丁○○住處前，因戊○○與丙○○間發生口角爭執
，丁○○竟基於傷害犯意，手持農用掃刀一支，自丙○○身後潛行至戊○○左側
    ，趁戊○○坐於機車上，猝不及防之際，朝戊○○持握機車把手之左手臂砍下，
    戊○○當場血流如注，並造成左前臂切割傷併左側橈骨近端開放性骨折及血管、
    神經、韌帶及肌肉損傷，經報案後警察及時趕到，丁○○則趁隙逃逸，經警扣得
    丙○○手持，由丁○○持以供犯罪所用之農用掃刀一支。
二、案經戊○○向臺灣苗栗地方法院提起自訴。
    理      由
甲、有罪部分（即被告丁○○部分）：
一、訊據上訴人即被告（下稱被告）丁○○，固坦承自訴人戊○○當日在苗栗縣頭份
    鎮○○路其之住處內，遭受刀傷之情事，惟矢口否認有上開犯行，並先後辯稱：
    自訴人不是其砍傷的，應係其父親丙○○所砍傷云云，惟查：
(一)自訴人戊○○於上開時地，遭被告丁○○砍傷，當時因無其他人在場目擊，另一
    被告丙○○嚇了一跳，竟當著自訴人面前，叫丁○○把鐮刀交給伊，並跟丁○○
    說：『就說人是我砍的』，企圖為丁○○頂罪之犯罪事實，業據自訴人戊○○於
    偵審中指訴甚詳，又當時自訴人雖被砍傷手臂流血甚多，然神智極為清醒，於受
    傷後尚當場撥打二通電話予渠友人馬文錦及妻子，迄警方人員趕抵現場時，當面
    指陳係遭被告丁○○所砍傷等情，亦經當日親臨現場處理並將自訴人送醫之苗栗
    縣警察局頭份分局頭份派出所警員王泰文、甲○○二人，在原審及本院審理證述
    屬實，並有現場相片一張在卷可憑，茲依卷附照片內容，可見自訴人當時雖因受
    傷已蜷臥於地，然精神狀態仍清醒，且自訴人戊○○心神正常，神智清晰，當時
    又係白天，光線良好，究係為何人所傷，自訴人並無認識錯誤可能。況且，當時
    係突發事件，若確為另一被告丙○○所為，自訴人在甫受重創之際，流血不止，
    且劇痛之餘，又何可能故意曲解係在逃之被告丁○○為犯人？再者，自訴人非僅
    與丁○○有怨，與丙○○間亦夙有嫌隙，此有被告選任辯護人所提之判決書、起
    訴書等在卷可稽，自訴人若真有故意攀誣丁○○之意，何必只攀誣丁○○一人，
    而獨獨放過丙○○？且本件犯行若確係被告丙○○所為，則依自訴人所受傷害係
    手臂之主要動脈以觀，被告丙○○之衣服、身體之處，應至少有血跡噴濺之痕跡
    ，然經核對照片顯示，被告丙○○之身體、衣服，卻全無血跡，足見被告丁○○
    辯稱：本件自訴人係遭另一被告丙○○所傷害云云，非可儘信。
(二)被告丁○○及另一被告丙○○，自警訊、偵查、原審迄本院審理時之先後供述，
    顯有甚多不合情理之處，難以自圓其說：
  1.另一被告丙○○於警訊先供稱：「我用割草的鐮刀，用兩手高舉朝他斜砍下去」
    、「因我質問戊○○母親，我有沒有偷拔她的菜，然後戊○○就騎ＧＨＭ─八二
    一號重型機車至我家門口叫我出來，因我怕他拿刀殺我，我就在他騎上機車之時
    ，拿鐮刀先殺他」云云（參見偵查卷十六頁之筆錄）；嗣於警訊、偵審中供稱：
    「當時戊○○站在機車旁，要拿置物箱內的東西，因我兒子（指丁○○）曾被他
    殺過，我就趕快在騎樓下拿割草的鐮刀，慢慢走到他身旁，就朝他砍下去，他都
    沒有抵抗，他回頭看，我不知他有沒有發現我」等語（參見同上卷十八頁筆錄）
    、「不久戊○○騎車到我家，我只聽到『叫你爸爸出來』，我就看到丁○○走到
    家裡，我就走出去，我和他在門口發生爭執，他打我一拳，我躲開，之後他又回
    到車子要拿東西，我就轉身回騎樓拿鐮刀，並上前砍他，後來丁○○自家裡出來
    ，把我拉開」、「他人（按指自訴人）站機車左側，手要拿機車廂裡東西，我人
    也在機車左方，站在他前面，朝他左手砍下去」云云（參見同上卷二九、三十頁
    筆錄）。而被告丁○○於警訊時供稱：「案發時七時四十分左右我人在我家屋內
    照顧我姪子（年甫二歲），案發後我至竹南騎機車載我姪子通知我母親回來照顧
    姪子，因我要上班」、「我聽見戊○○用三字經（幹ＸＸ）罵我父親，我父親則
    罵他（夭壽子），他們罵完，我跑出來則看見戊○○坐於重機車上，手流血，我
    父親手持一把除草刀」、「除草刀在自宅騎樓放農具之桶子所取得」云云（參見
    同上偵查卷十頁之警訊筆錄），嗣於第二次警訊時供稱：「因案發後我怕戊○○
    帶人來搗蛋，考慮到我姪子劉偉傑年紀兩歲的安全，所以先把他帶到竹南鎮新民
    生超市旁麵攤找我媽媽，叫她先照顧」、「因到竹南後機車沒有油，所以我去加
    油，晚一點回家」云云（參見同上卷十一頁之警訊筆錄）。旋在原審時改供稱：
    「因為我當時認為沒有我的事，所以，我就用機車帶我姪子去找我媽媽，請我媽
    媽照顧，我要去上班，媽媽跟我說，家裡都出事了，請一天（假）不要上班，然
    後我媽媽就回去了，我是看機車油表已經到紅色底部，快沒有油了（但沒有熄火
    ，可以繼續騎），加油站人很多，我排完隊加滿油再騎車回來」云云（參見原審
    卷一七二頁之九十一年十一月四日勘驗筆錄）。
  2.依前所敘，自訴人戊○○案發當日先在被告門外大叫：「叫你爸爸出來」，業據
    被告及另一被告丙○○供認在卷，足見本件自訴人係先在門外與被告丁○○面對
    面有所接觸，嗣另一被告丙○○始自屋內走出，與自訴人發生口角爭執，則被告
    丁○○既於第一時間身處戶外，且明知自訴人來者不善，三人間又素有嫌隙，其
    父即另一被告丙○○年逾六十，身體瘦弱，對方之自訴人戊○○則值壯年，體力
    顯然懸殊，基於父子連心之邏輯，丁○○實不可能於此時不留在戶外防止自訴人
    對其老父不利，反逕「走回屋內，照顧其姪兒」，顯與常情未合，可見被告二人
    此部分辯詞，若非說謊，則被告丁○○於此情勢緊急時刻，還要「走回屋內」，
    顯然有較「照顧姪兒」更重要之理由，此參諸自訴人指陳本件之發生實情，係渠
    先於門前遇到丁○○，嗣後丙○○走出屋外，持一支鐵管對渠採剌戮動作，繼而
    於自訴人未注意情形下，被告丁○○已於返回屋內後再度折回，並自其父親身後
    突然逼近渠左側，持鐮刀砍殺乙節，較符合情理，是被告丁○○所以返回屋內，
    其目的應係在拿取其用以傷人之鐮刀，核與事實較相符，要堪認定。
  3.丙○○供稱伊係於自訴人站於機車左側，欲探身自機車廂內取物時，持鐮刀砍他
    云云。惟依原審命被告模擬當時之犯罪狀態，進行現場勘驗所見，該被告指述自
    訴人當時站立所在、姿勢與機車置物箱之相對位置，均足以驗證另一被告丙○○
    之供述，並非合理，蓋因自訴人既站於機車左側，機身向前，則自訴人需側身彎
    腰向後，以極不自然之角度打開機車之置物廂蓋，再探身自廂內取物，此不僅造
    成自訴人身體重心將極端向車身方向傾斜，有人、車翻倒之可能，且倍增取物之
    困難度。且按，人之身體既已向右側後方轉身，則左手臂之位置必然會跟隨轉向
    機車右側方向，於此情形下，如朝自訴人之手臂砍下，則自訴人之傷口應在自訴
    人左臂之背面，斷不可能造成自訴人係左手肘內部之傷口（參見偵查卷三一、二
    三頁照片），可見另一被告丙○○上開供述並非事實，難以採取。再依被告丁○○供稱「他們罵完，我跑出來，看見戊○○坐於重機車上手流血」等語，及自訴
    人始終堅稱渠自騎乘機車抵達事發地點，迄被砍傷止，渠始終未下車等情，可見
    由丁○○砍傷自訴人之上開情事，極為顯明，另一被告丙○○所為之陳述，既有
    上開瑕疵可指，則伊供述係伊下手砍殺自訴人云云，其可信度即難採取。
  4.再以被告丁○○於本案發生前後之舉止以觀，亦有許多不合理之處。依上所述，
    被告丁○○於自訴人與其父親丙○○發生爭執時，即逕走回屋內「照顧姪兒」，
    已與常情未合。且其於傷害事件發生並經報警後，又逕騎乘機車將其姪兒送至母
    親處照顧，其所持之理由，則為「認為沒有我的事，所以要去上班」云云，顯然
    更不合情理。蓋若自訴人若確係遭其父親丙○○所傷害，且其於發現丙○○持刀
    砍傷自訴人後，尚曾出面阻止而勸阻其父，則於報警後，警察及救護車均尚未至
    現場前，依為人兒子之立場論，豈有不留在現場協助其父處理善後之理？尤其，
    以另一被告丙○○若確有傷害自訴人之事實，則行兇之人與被害人仍留在現場，
    危險尚未完全過去，又豈有放心逕行離開，將彼二人仍單獨留在該處之理？況且
    ，被告丁○○離開現場之理由，既係將姪兒送至母親處照顧，然依警員於原審時
    之證述，於警員到場時，被告母親已趕回現場，獨獨不見被告，係警員要求其母
    即刻通知被告丁○○返回，其始再回到現場云云，可見被告之舉止與常情有違，
    是被告之母親聞訊後尚知茲事體大而須趕回現場，被告丁○○並非愚騃之徒，豈
    有眼見自訴人倒臥血泊後，仍然不覺事情之嚴重性，竟認為「沒有我的事，所以
    要去上班」，表現出如此漠然之態度？再依被告於原審陳稱所以遲遲返回現場，
    是其發現機車快沒有油了，所以跑去加油，於排隊加完油後始再返家云云，惟若
    依其陳述所謂沒有油，只是機車油錶紅燈亮了而已其實機車並未熄火云云，則衡
    諸常情，被告之加油於斯時斯地實在並無任何急迫性，相較於其母聞訊後即匆匆
    趕回以觀，其所持理由益顯突兀而違背事理，是被告丁○○所以有如此諸多反常
    舉止，則自訴人指稱係因畏罪情虛急於離開現場，以配合其父親丙○○之交待，
    由其父親承擔傷害刑責云云，難認無憑，從而，被告丁○○上開所辯云云，核係
    卸責之詞，礙難採信。
(三)原審審理時，就被告丁○○、丙○○及自訴人戊○○，經送請法務部調查局測謊
    結果，其中關於丁○○部分，就：其未砍傷戊○○；是其父丙○○砍傷戊○○之二問題，經鑑定均呈情緒波動之反應，研判結論為「說謊」；戊○○部分，
    有關當日是丁○○將其砍傷，當日不是丙○○所砍傷之二問題，經測試鑑定
    結果，均無情緒波動反應，經研判並「未說謊」等情，有法務部調查局九十一年
    八月二十二日調科參字第○九一○○五二八八八○號、九十二年二月二十四日調
    科參字第○九二○○○四三七○○號測謊報告書各一紙附卷可稽（另一被告丙○○則因重聽，經測試無法獲致有效反應，不能研判有無說謊）。茲按，測謊所以
    能從犯罪嫌疑人之生理異常研判犯罪行為之有無，在於人皆有記憶，喜怒哀樂之
    記憶均可造成情緒之波動，進而引發生理之異常，此能引起情緒波動者，統稱為
    「刺激」，犯罪嫌疑人從事犯罪行為雖未被發現，但行為過程已轉化為記憶，此
    一記憶必令其焦慮不安，恐為人發現遭受法律制裁，故不論其獨處或面臨訊問時
    ，此焦慮不安情緒必有明顯而異常之反應。從而，依實務見解，認為測謊係屬鑑
    定，倘鑑定人具備專業之知識技能，復事先獲得受測者之同意，所測試之問題及
    其方法又具專業可靠性時，該測謊結果，如就否認犯罪有不實之情緒波動反應，
    雖不能採為有罪判決之唯一證據，但非無證據能力，仍得供裁判佐證，其證明力
    如何，事實審法院自得依職權自由判斷（參見最高法院八十七年度台上字第三九
    二八號判決意旨）。本案之自訴人、被告二人之接受測謊，均係出於自願，且已
    徵得各該人同意，是各該測謊結果，自具有相當之證據價值。且本案發生過程，
    既僅有自訴人及被告二人在場，並無任何第三人在場目擊，是其真實情形，自應
    綜合全部犯罪情節及當事人之供詞以求。綜上所述，自訴人之指訴前後始終如一
    ，並無瑕疵可指，被告與另一被告丙○○之供述，則有上開諸多違背事理之處，
    且依客觀情形與經驗法則，本件傷害均指向係被告丁○○所為，另一被告丙○○
    則是意圖為伊子丁○○頂罪，前開測謊之結果，亦足以印證上開依經驗及論理法
    則所得之結果，是本件傷害犯行，應確是被告丁○○所為，洵堪認定。被告選任
    辯護人請求另送請內政部警政署刑事警察局重新測謊乙節，核非必要。
(四)自訴人雖指稱：長柄鐮刀砍殺足以致人於死，以被告丁○○用力之猛，用心之狠
    ，且見自訴人倒臥血泊中，又棄而不顧，足見有殺人或重傷害之犯意云云。惟查
    ，依本件犯罪情節，被告所持用之鐮刀固極為鋒利，持以砍殺足以致人於死，然
    被告持以砍殺自訴人者僅僅一刀，所砍殺之位置又係在人之手臂，並非人之身體
    要害，雖當場血流不止，但被告丁○○於行兇後即刻報警前來處理，足證其並無
    意圖持刀致自訴人於死之故意，無從以殺人罪論處。次查，自訴人所受之傷害為
    「左前臂切割傷併左側橈骨近端開放性骨折及血管、神經、韌帶及肌肉損傷」，
    嗣於九十年八月十四日轉至長庚醫院急診、住院治療，至九十年八月二十一日出
    院，診斷紀錄為「左手前臂深部切割傷合併橈骨開放性骨折及血管、橈動脈及尺
    動脈完全斷裂、前臂屈曲肌肉群斷裂、橈神經的後骨間神經支斷裂。九十年十一
    月十四日回診時仍有右手手指（全部）無法伸直情形，目前（指九十一年四月十
    五日發文時）仍須復健，後續則視復健結果再行評估是否進行手術治療」一節，
    有長庚醫院九十年八月十七日、十一月十四日、九十一年九月四日診斷証明書各
    一紙，九十一年四月十五日九一長庚院法字第○二五八號函一件附卷可稽。嗣於
    原審函查詢自訴人所受傷害是否已影響其功能、功能喪失之程度，及是否可能完
    全恢復而請求鑑定時，該院復以九十二年五月十二日九二長庚院法字第○五八六
    函示：「雖經治療，惟因橈神經運動支受損，影響病患手指伸展功能，手部屈肌
    受損，則影響手指與腕部收縮力道。至於可恢復至何一程度，仍應視後續復健情
    形而定」等語，是依刑法第十條第四項第四款有關「毀敗一肢以上之機能」定義
    及實務見解（參照最高法院二十年上字第五四七號、二十二年上字第一四二號、
    二十四年上字第三八○六號、二十五年上字第四六八○號判例意旨），本件自訴
    人所受傷害，依上開鑑定內容以觀，僅係一肢機能有所減衰，並非已達全部喪失
    效用之程度，與該款所稱「毀敗」者，顯有未合，只應成立普通傷害罪，自訴人
    逕指稱應依重傷罪論處，尚有誤會。又本件自訴人係於警訊指稱被告丁○○涉有
    傷害罪嫌，經檢察官檢還苗栗縣警察局頭份分局查辦後，被害人改提自訴，該分
    局始另行移送地檢署偵辦等情，有偵查卷可憑，是依刑事訴訟法第三百二十三條
    第一項規定，本案係認定為傷害罪，本案之自訴應係法之所許，附此敘明。從而
    ，被告上開傷害犯行，洵堪認定，被告上開所辯，無非係卸責之詞，不足採信，
    是其上開犯行，自應依法論科。
二、核被告丁○○所為，係犯刑法第二百七十七條第一項之傷害罪。又查，被告丁○○上開報案之舉止，有無構成自首乙節，經按，刑法第六十二條所謂自首，係以
    對於未發覺之罪自首而接受裁判者，始有其適用，其雖於行為後有報案之情形，
    然若於報案後並無自首犯罪、接受裁判之意思或行為，縱有報案之事實，自仍不
    能依自首規定以求減輕其刑之寬典。本件報案紀錄所記載之報案人為「劉博達」
    （丙○○之長子、被告丁○○之兄），此有苗栗縣警察局頭份分局報案紀錄及戶
    卡片各一張可證，而證人劉博達經原審傳喚到庭，表示當日並非伊報案；丁○○
    則於嗣後審理中自承，當日係其以住家中電話報案，報案時係以「丁○○」名義
    ，為何警局報案紀錄竟記載為「劉博達」，其也不清楚云云。然查，當日警局報
    案所載之電話號碼「六一四四七九」，確係被告丁○○住家使用之電話，有被告
    之警訊筆錄可憑，另一被告丙○○既未報案，在場之劉偉傑又只有二歲，是報案
    人應為丁○○本人，要堪認定。惟查，警局報案紀錄為公文書，警察並無故意造
    假必要，該紀錄報案電話號碼均應依聽聞內容記載詳實，自無將報案人姓名寫錯
    之可能。況且，被告丁○○確有「劉博達」兄弟其人，若係出於電話語音之誤繆
    ，亦不致有如此之巧合，可見本件雖係被告丁○○所報案，然其報案時並未使用
    自己本名，而係假藉其兄「劉博達」之名義，則被告丁○○雖有報案行為，仍難
    謂有「自首犯罪」之意。又其自始於警訊、偵查、原審及本院審理，均堅稱是其
    父丙○○砍傷自訴人，並未就自己為加害人部分之犯罪事實據實供述，則其並無
    「接受裁判」之意，亦甚顯然，是被告丁○○並無自首規定之適用，併此敘明。
    原審經審理之結果，認被告丁○○犯行明確，因而適用刑法第二百七十七條第一
    項、第三十八條第一項第二款、罰金罰鍰提高標準條例第一條前段等規定，並審
    酌被告僅因細故即持銳利之鐮刀砍傷自訴人，造成自訴人手臂、手指功能迄今仍
    未完全恢復，精神身體上均同時受有甚大之傷害，犯罪後藉詞矯飾，將自己應負
    之罪責任由老父承擔，毫無悛悔之意等一切情狀，量處有期徒刑二年，並認『扣
    案之鐮刀一把，為供犯罪使用之物，且於其住宅中取出，足認為被告所有，應依
    法宣告沒收』，經核其認事用法尚無違誤，量刑亦屬允當，被告提起上訴，否認
    上開犯行，難認有理由，其上訴應予駁回，自訴人提起上訴，指摘被告犯後拒絕
    賠償，原審量刑過輕云云，惟依上所述，被告丁○○所為，並未構成重傷罪，亦
    無法定加重事由，原審量處被告有期徒刑二年，自係允當，是自訴人之上訴，亦
    為無理由，應予駁回。再者，自訴人於原審提起自訴時，刑事訴訟法並未限制須
    委任律師為代理人，嗣刑事訴訟法修正於九十二年九月一日起施行之第三百十九
    條第二項雖有新規定，惟依實務多數看法，此修正應不妨害已繫屬並依法進行之
    舊案件，是自訴人於新法施行後，雖未重新委任代理人，亦無礙上開程序之審理
    ，併此載明。
乙、無罪部分（即被告丙○○部分）：
一、自訴意旨另以：被告丙○○與被告丁○○係共同預藏兇器，將自訴人攔下，先由
    被告丙○○持二公尺長之鐵器對自訴人揮舞漫罵，意圖引誘自訴人注意，再由被
    告丁○○潛行至自訴人左側，緊握長柄鐮刀砍殺自訴人，被告丙○○應係本案之
    共同正犯云云。
二、茲按，被告未經審判證明有罪確定前，推定其為無罪。犯罪事實應依証據認定之
    ，無証據不得認定其犯罪事實，為修正後刑事訴訟法第一百五十四條第一項、第
    二項分別定有明文。次按，認定不利於被告之事實，須依積極証據，苟積極証據
    不足為不利於被告事實之認定時，即應為有利於被告之認定，更不必有何有利之
    証據（參照最高法院三十年上字第八一六號判例意旨）。本院經查：
(一)依上所述，自訴人陳述：被告丙○○於看見另一被告丁○○砍傷自訴人時「嚇了
    一跳」，臉部出現「驚愕」之表情等語在卷，則被告丙○○對另一被告丁○○之
    砍殺行為，事前應無預見可能而係出於意外，則另一被告丁○○所為，純係臨時
    單獨起意，被告丙○○自無論以共同正犯之餘地。又被告丙○○有無持鐵管對自
訴人為剌戮行為乙節，依警訊、偵查、審理之卷證，僅有自訴人片面指訴，自訴
    人所指稱之鐵管亦未扣案，已難遽採。況且，自訴人亦稱被告僅有剌戮之姿態，
    並未實際剌戮到自訴人，自未產生傷害之結果，此外，又無具體事證堪認被告丙○○確有上開共同傷害行為，原審因而為被告丙○○無罪諭知，經核自無不合。
(二)自訴人提起上訴，並無補強證據提出，被告丙○○則始終堅稱自訴人係伊所砍傷
    云云，惟亦無任何事證可憑，該項自白經核與事實亦非相符，自難採信，是自訴
    人就被告丙○○部分，所提起之上訴，核為無理由，應予駁回。被告丙○○明知
    丁○○犯有上開傷害罪，竟再三於偵審中供稱應係伊所為，是否涉有頂替罪嫌，
    既未經自訴人提起自訴，則本案判決確定時，檢察官或自訴人如有訴追之意思，
    自應另行處理，併此敘明。
據上論結，應依刑事訴訟法第三百六十八條，判決如主文。
中      華      民      國      九十二     年     十      月    十四    日
                                臺灣高等法院臺中分院刑事第二庭
                                      審判長法  官  羅  禮  政
                                            法  官  陳  欣  安
                                            法  官  蔡  聰  明
右正本證明與原本無異。
自訴人得上訴。
被告均不得上訴。
如不服本判決應於收受送達後十日內向本院提出上訴書狀，其未敘述上訴之理由者並
得於提起上訴後十日內向本院補提理由書（均須按他造當事人之人數附繕本）。
                                            書記官  郭  振  祥
中      華      民      國      九十二     年     十      月    十五    日
刑法第二百七十七條：
傷害人之身體或健康者，處三年以下有期徒刑，拘役或一千元以下罰金。
犯前項之罪，因而致人於死者，處無期徒或七年以上有期徒刑，致重傷者，處三年以
上、十年以下有期徒刑。
                                                                        Ｒ


司法院資訊處製作；財團法人民間司法改革基金會備份。
